【裁判字號】    94,家訴,110
【裁判日期】    950510
【裁判案由】    確認婚姻無效
【裁判全文】
臺灣高雄地方法院民事判決             94年度家訴字第110號
原      告  甲○○
被      告  乙○○
上當事人間確認婚姻無效事件，本院於民國95年4 月26日言詞辯
論終結，判決如下：
  主  文
確認原告與被告間之婚姻無效。
訴訟費用由被告負擔。
  事  實及理  由
一、被告經合法通知，未於最後言詞辯論期日到場，查無民事訴
    訟法第386 條各款所列情形，依原告之聲請，由其一造辯論
    而為判決。
二、原告起訴主張：伊於民國92年10月20日間經由他人媒介，充
    當人頭，而在大陸地區廣東省茂名市與被告假結婚，原告並
    於假結婚後至高雄市政府小港戶政事務所辦理結婚登記。然
    因兩造間並無實質婚姻生活，亦無結婚之真意，是兩造間所
    成立之婚姻應屬無效等語，並聲明如主文所示。
三、而被告經合法通知，既未到庭，亦未提出書狀作何聲明或陳
    述。
四、按民事訴訟法第568 條第1 項所定婚姻無效之訴與確認婚姻
    成立或不成立之訴，兩者不同。所謂確認婚姻不成立之訴，
    係主張無結婚之事實，而有婚姻之形式，至於婚姻無效之訴
    ，則係主張有結婚之事實而其結婚行為無效而言（最高法院
    86年度台上字第483 號判決要旨參照）。本件原告主張兩造
    已依大陸地區婚姻法之規定辦理結婚登記，並取得結婚證，
    復在我國為戶籍上之結婚登記，而受雙方已經結婚之法律上
    推定，此有戶籍謄本1 份在卷可稽，然雙方實無締結婚姻之
    合意，而為假結婚等情，參諸最高法院上揭判決意旨，自屬
    雖有結婚事實，但無結婚真意之婚姻無效問題，應依民事訴
    訟法第568 條第1 項規定提起確認婚姻無效之訴，合先敘明
    。
五、次按結婚或兩願離婚之方式及其他要件，依行為地之規定，
    臺灣地區與大陸地區人民關係條例第52條第1 項定有明文。
    查本件被告為大陸地區人民，原告為臺灣地區人民，而原告
    主張兩造於大陸地區廣東省茂名市依據大陸婚姻法第7 條之
    規定，向婚姻登記機關即廣東省茂名市公證處為結婚登記，
    並向我國戶政機關為戶籍登記之事實，有原告提出之戶籍謄
    本1 份在卷為證，並經本院依職權向高雄市小港區戶政事務
    所函調兩造結婚登記之資料核對無訛，有高雄市小港區戶政
    事務所95年3 月7 日高市小戶字第0950001393號函及隨函附
    送之結婚登記申請書、財團法人海峽交流基金會證明及公證
    書各1 份附卷為證，足認兩造之結婚行為地即為大陸地區，
    依上開規定，本件兩造結婚是否合法有效，自應適用行為地
    即大陸地區之法律。經查：
（一）中華人民共和國婚姻法第8 條固規定：「要求結婚的男女
      雙方必須親自到婚姻登記機關進行結婚登記。符合本法規
      定的，予以登記，發給結婚證。取得結婚證，即確立夫妻
      關係。未辦理結婚登記的，應當補辦登記」，然而同法第
      5 條亦規定：「結婚必須男女雙方完全自願，不許任何一
      方對他方加以強迫或任何第三者加以干涉」，中華人民共
      和國民法通則第58條第1 項第4 款、第7 款及同條第2 項
      亦規定，惡意串通，損害國家、集體或者第三人利益之民
      事行為，或以合法形式掩蓋非法目的的民事行為均屬無效
      ，且該無效的民事行為，從行為開始起就沒有法律約束力
      。另「申請婚姻登記的當事人不符合中華人民共和國婚姻
      法規定的婚姻登記條件，弄虛作假、騙取婚姻登記的，婚
      姻登記管理機關應當撤銷婚姻登記」、「無效或被撤銷的
      婚姻，自始無效」大陸居民與台灣居民婚姻登記管理暫行
      辦法第13條、中華人民共和國婚姻法第12條亦有明定。是
      以，關於結婚之身分行為，依行為地法即大陸地區法律之
      規定，雙方縱使已依上開中華人民共和國婚姻法第8 條之
      規定辦理結婚登記，並取得結婚證，確立其間之夫妻關係
      ，然該結婚之身分行為仍須在結婚之雙方當事人間均具有
      真實之結婚意思表示時，始為合法有效，否則若有意思表
      示不自由（即上開婚姻法第5 條）、惡意串通（即上開民
      法通則第58條第4 款）、合法掩飾非法（即上開民法通則
      第58條第7 款）、作虛弄假（即上開婚姻登記管理暫行辦
      法第13條）等情形，其所表彰結婚之意思表示之民事行為
      均屬無效，基於該無效之意思表示所締結之婚姻亦屬自始
      無效之婚姻。
（二）本件原告主張兩造雖曾共同前往大陸地區廣東省茂名市公
      證處辦理結婚登記，並持其於大陸地區取得之結婚證明等
      相關文件，前往台灣地區戶政機關辦理結婚登記，然而兩
      造並無締結婚姻之合意等情，業經原告提出戶籍謄本、台
      灣高雄地方法院檢察署93年度偵字第4328號檢察官職權不
      起訴處分書各1 件為證（見卷第7 、8 頁），復經本院依
      職權函查被告入出境紀錄及調閱上開刑事偵查案件全卷卷
      宗。而原告於本院審理時，亦坦承：係因朋友「陳照君」
      （音譯）介紹才去大陸假結婚，而大陸方面有拿錢給伊等
      語（見本院卷第19頁）。
（三）而經本院依職權函查被告入出境資料之結果，被告從未申
      請來臺，而原告亦未曾主動向住所轄區之警察機構申請出
      具被告來台之保證書，此有內政部警政署入出境管理局94
      年7 月11日境信慧字第09410849740 號函及高雄市政府警
      察局小港分局94年10月19日高市警港分三字第0940018781
      號函各1 份在卷可稽。另證人即原告之三姐丙○○於本院
      審理期間，來院證稱：不知道原告去大陸結婚昏事，但原
      告曾失蹤1 星期，我有去報案，被告回來後，經詢問才告
      知去大陸結婚等語（見本院卷第18頁）；而另一證人即原
      告之大姐吳李水亦來院證稱：不知道原告結婚的事，而原
      告去大陸，也完全沒有告知家裏其他任何人等情（見本院
      卷第19頁）。衡諸常情，因結婚乃人生大事，果原告確有
      與被告結婚之真意，原告在前往大陸前，應會告知其親近
      之親屬，或於返臺後主動向親近之親屬陳述已結婚之事實
      ，復迅即代被告辦理申請入境臺灣地區之手續，以使被告
      入境臺灣地區共同生活；而被告亦應積極向臺灣入出境管
      理主管機關申請入境來臺，詎兩造均未為之，顯與常情大
      相逕庭。被告在經合法通知之情形下，亦未於本院言詞辯
      論期日到庭，或未提出書狀為任何聲明或陳述。綜上，足
      見原告上開自認應為真實而可採信，是兩造並無締結婚姻
      、共組家庭之真意無訛。
（四）綜上，本件兩造間既無締結婚姻之合意，而為假結婚之虛
      偽意思表示，自該當於前揭大陸地區法令所稱「惡意串通
      」、「以合法掩飾非法」、「弄虛作假」之行為，兩造締
      結婚姻之行為即屬自始無效。惟兩造間因戶籍上所登記之
      婚姻關係仍存在，致兩造私權有受侵害之危險存在，且此
      法律關係之基礎事實所生之法律狀態得以確認判決之方式
      除去，足認原告有即受確認判決之法律上利益。從而原告
      訴請確認兩造間婚姻無效，為有理由，應予准許。
據上論結，本件原告之訴為有理由，爰依民事訴訟法第385 條第
1 項前段、第78條，判決如主文。
中    華    民    國    95    年    5     月    10    日
                  家事法庭法  官  李怡諄
上正本證明與原本無異。
如不服本判決，應於送達後20日內，向本院提出上訴狀並表明上
訴理由，如於本判決宣示後送達前提起上訴者，應於判決送達後
10日內補提上訴理由書（須附繕本）。
中    華    民    國    95    年    5     月    10    日
                          書記官  李憶如


司法院資訊處製作；財團法人民間司法改革基金會備份。
